臺灣高等法院臺中分院刑事判決　　　　100年度上訴字第368號
上　訴　人　臺灣臺中地方法院檢察署檢察官
被　　　告　塗雅茹
指定辯護人　義務辯護人　武忠森律師
上列上訴人因被告偽造文書等案件，不服臺灣臺中地方法院九十
九年度重訴字第一六五一號中華民國一００年一月四日第一審判
決（起訴案號：臺灣臺中地方法院檢察署九十八年度偵字第二九
四九五、二九六０九、二九六一０號、九十九年度偵字第二四五
五、二四五六、二五二七、二五二八、二九九０、九六八八號）
，提起上訴，本院判決如下：
    主  文
原判決關於附表十七、十八部分撤銷。
    理  由
一、原審判決認公訴意旨略以：被告塗雅茹於民國九十四、九十
    五、九十六年間，意圖為自己不法之所有，基於詐欺取財之
    犯意，以加入國泰金控蔡董事長互助會、代付學費、生日禮
    金等費用為由，向告訴人張蕙蘭詐騙如原判決附表十七、十
    八（如附件）所示之金額等情，因認被告就上開部分成立刑
    法第三百三十九條第一項之詐欺取財罪嫌。
二、按犯罪事實應依證據認定之，無證據不得認定犯罪事實，刑
    事訴訟法第一百五十四條第二項定有明文。次按，事實之認
    定，應憑證據，如未能發現相當證據，或證據不足以證明，
    自不能以推測或擬制之方法，以為裁判基礎；又所謂認定犯
    罪事實之證據，係指足以認定被告確有犯罪行為之積極證據
    而言，而認定犯罪事實所憑之證據，雖不以直接證據為限，
    間接證據亦包括在內，然而無論直接或間接證據，其為訴訟
    上之證明，須於通常一般人均不致有所懷疑，而得確信其為
    真實之程度，始得據之為有罪之認定，倘其證明尚未達到此
    一程度，而有合理懷疑存在時，事實審復已就其心證上理由
    予以闡述，敘明其如何無從為有罪之確信，因而為無罪之判
    決，尚不得任意指為違法（最高法院二十九年台上字第三一
    ０五號、四十年台上字第八六號、七十六年台上字第四九八
    六號判例意旨參照）；再按，檢察官就被告犯罪事實，應負
    舉證責任，並指出證明之方法；因此，檢察官對於起訴之犯
    罪事實，應負提出證據及說服之實質舉證責任；倘其所提出
    之證據，不足為被告有罪之積極證明，或其闡明之證明方法
    ，無從說服法官以形成被告有罪之心證，基於無罪推定之原
    則，自應為被告無罪判決之諭知（最高法院九十二年台上字
    第一二八號判例意旨參照）。
三、原審判決認被告前揭行為成立詐欺取財犯行，無非係以告訴
    人張蕙蘭之指訴，及相關資金之往來明細為其主要論據。訊
    之被告塗雅茹於偵查中、原審及本院審理時均堅決否認有以
    加入國泰金控蔡董事長互助會、代付學費、生日禮金等費用
    為由，向告訴人張蕙蘭詐騙如附表十七、十八之金額之事。
    經查，（一）本件起訴書起訴之犯罪事實係：「被告自九十
    年間起向張蕙蘭詐稱彼為中信金、國泰金集團董事長協理，
    可代為操作股票、期貨、外匯買賣，獲取高額利潤，使張蕙
    蘭陷於錯誤陸續匯款或交付現金，前後計達二億七千一百七
    十萬元」等情，並未指出被告有以加入國泰金控蔡董事長互
    助會、代付學費、生日禮金等費用為由，向告訴人張蕙蘭詐
    騙金錢之事；（二）且原審判決所認被告就犯罪事實欄壹之
    二及貳之一、二、三、四詐欺告訴人張蕙蘭部分之事實（有
    罪部分），原審判決所認定上開被告詐欺張蕙蘭之金額總計
    已達四億一千零六十九萬一千二百七十四元【分別為一億零
    二百四十五萬五千三百十六元、二億二千四百十萬五千九百
    五十九元、四千一百十九萬二千八百四十六元、三千八百零
    五萬二千二百零三元、四百八十八萬四千九百五十元，參見
    原審判決書】，遠遠超過上開起訴書所載之金額，則前揭原
    判決附表十七、十八部分，即難遽認包括在起訴範圍之內。
    （三）況被告就原審判決所指有以原審判決附表十七、十八
    之理由詐騙告訴人張蕙蘭等情，不僅於偵查、原審及本院審
    理時均堅詞否認，且觀之被告於九十八年十二月三日接受法
    務部調查局臺中市調查站（下簡稱臺中市調查站）詢問時之
    筆錄，被告雖已承認有向告訴人張蕙蘭捏造不實情節詐騙財
    物，然被告所述之虛構事由，並不包括原審判決附表十七、
    十八所稱之加入國泰金控蔡董事長互助會、代付學費、生日
    禮金費用等事由。另再對照被告曾經寄發之電話簡訊或卷附
    錄音譯文，亦無關於此部分之證據資料足供參照（至被告於
    九十六年七月六日以陳秘書名義寄發簡訊中，雖提及生日禮
    物及紅包十六萬八千元，惟附表十八關於生日禮金之支出，
    最後一筆係在九十六年一月三日，難認該則簡訊與此部分被
    指詐欺取財有何關聯）。而被告與告訴人張蕙蘭資金往來甚
    為頻繁，匯出、匯入之原因錯綜複雜，非可僅憑交易往來明
    細表中出現如原審判決附表十七、十八所示之匯款（詳臺中
    市調查站被告詐欺案之資金往來明細卷之卷２及卷３），然
    無其他證據參佐之情形下，率認被告接受匯款必係出於詐騙
    。是以，既無確切證據證明被告有以加入國泰金控蔡董事長
    互助會、代付學費、生日禮金等費用為由，向告訴人張蕙蘭
    詐騙如原判決附表十七、十八（如附件）所示之金額乙情，
    自無從認被告被指如附表十七、十八之犯行，與原審判決判
    處被告詐欺取財有罪部分之犯行，有何連續犯之裁判上一罪
    關係，而為起訴範圍效力所及。
四、綜上所述，原審判決所認被告就原判決附表十七、十八涉犯
    詐欺取財部分之犯行，既非為起訴書所記載之事實，亦非可
    認係起訴範圍效力所及，縱為起訴效力所及，仍屬不另為無
    罪之諭知，不得另為無罪判決，則原審判決就該部分之事實
    為被告無罪之諭知，即有所違誤。檢察官仍以原審判決附表
    十七、十八部分，被告應成立詐欺取財罪為由，提起上訴，
    其上訴雖無理由，然原判決關於附表十七、十八部分既有上
    開違誤之處，本院自應予以撤銷。
五、至本件臺灣臺中地方法院檢察署檢察官於一００年一月二十
    七日之上訴書係對原審判決附表十七、十八部分（原審判決
    無罪）之事實提起上訴，此有上訴書一份附卷可稽【見本院
    卷第二十頁】，雖蒞庭之臺灣高等法院臺中分院檢察署檢察
    官於一００年九月十九日復稱，上訴書係對原審判決無罪部
    分上訴，包括原審判決附表十六、十七、十八部分，然原審
    判決無罪部分，並非僅有原審判決附表十六、十七、十八部
    分，而上開上訴書係明確記載僅就原審判決附表十七、十八
    部分提出上訴，並不包括其他無罪事實部分及附表十六部分
    甚明，附此敘明。
據上論結，應依刑事訴訟法第三百六十九條第一項前段、第三百
六十四條，判決如主文。
本案經檢察官李清友到庭執行職務。
中    華    民    國   100    年    10    月    27    日
            刑事第三庭    審判長法  官  王  增  瑜
                                法  官  唐  光  義
                                法  官  曾  佩  琦
上列正本證明與原本無異。
不得上訴。
                                書記官  陳  玫  伶
中    華    民    國   100    年    10    月    27    日